【裁判字號】    99,台上,4641
【裁判日期】    990722
【裁判案由】    妨害性自主
【裁判全文】
最高法院刑事判決            九十九年度台上字第四六四一號
上  訴  人  甲○○
上列上訴人因妨害性自主案件，不服台灣高等法院台中分院中華
民國九十七年八月二十八日第二審判決（九十七年度上訴字第九
五三號，起訴案號：台灣台中地方法院檢察署九十五年度偵字第
二一一一０號），提起上訴，本院判決如下：
    主  文
上訴駁回。
    理  由
按刑事訴訟法第三百七十七條規定，上訴於第三審法院，非以判
決違背法令為理由，不得為之。是提起第三審上訴，應以原判決
違背法令為理由，係屬法定要件。如果上訴理由書狀並未依據卷
內訴訟資料，具體指摘原判決不適用何種法則或如何適用不當，
或所指摘原判決違法情事，顯與法律規定得為第三審上訴理由之
違法情形，不相適合時，均應認其上訴為違背法律上之程式，予
以駁回。本件上訴人甲○○上訴意旨略稱：(一)、上訴人與被害人
Ａ女（年籍及真實姓名詳卷）曾為男女朋友，Ａ女提議分手，上
訴人不願意，一時無法控制情緒毆打Ａ女。因Ａ女遭到上訴人毆
打而哭泣，上訴人心生悔意，向Ａ女表示打她很不對，並安慰Ａ
女，兩人就擁抱痛哭，進而自然發生性行為。發生性行為均得Ａ
女同意，並未違反Ａ女之意願。檢察官所舉扣案照片、行政院衛
生署署立豐原醫院（下稱豐原醫院）受理疑似性侵害事件驗傷診
斷書、林新醫院診斷證明書及內政部警政署刑事警察局（下稱刑
事警察局）鑑驗書，均無法佐證Ａ女之片面指述與事實相符。原
審單憑Ａ女之指述，以臆測方式入上訴人於罪，顯有違證據法則
及無罪推定原則。(二)、Ａ女於第一審陳稱：「（辯護人問：你們
在那通電話有跟被告要新台幣〈下同〉五十萬元，這是傷害部分
還是強制性侵害的賠償？）那時候，我還不敢跟我父母說被告性
侵的部分，所以賠償的部分是傷害部分，是被告的父母來跟我們
談的。」。又Ａ女向台中縣警察局東勢分局東勢派出所（下稱東
勢派出所）報案時，由其父母陪同，且在該分局民國九十五年八
月十五日製作調查筆錄時，Ａ女即向承辦警員表示受到強制性侵
害。是Ａ女有關是否遭強制性侵害之前後供述不一，且相互矛盾
，原審未調查釐清，遽採為不利於上訴人之認定，有調查未盡之
違法。(三)、社工人員有可能係在性侵害甫行發生之際，即已依法
介入輔導，並留有輔導紀錄，並非在案發兩年後才進行了解Ａ女
有無被害症候群。本件為重罪，且只有Ａ女之指述，Ａ女指述是
否足以使法院達到無合理懷疑的確信程度，原審應依上訴人聲請
，傳喚性侵害防治中心之社工人員了解Ａ女是否出現被害症候群
，始為妥當。乃原判決理由謂無傳喚必要，實有應於審判期日調
查之證據，而未予調查之違法。(四)、原判決理由欄先說明：「本
案目前距離案發之時約有二年之久，被害人是否出現被害症候群
，涉及其個人面對環境之忍受度、加害人之前與其之關係、距離
案發時間之遠近等因素……」等語，認為無傳喚社工人員之必要
；其後卻又明：「已對被害人Ａ女之身心造成相當程度之傷害
，此種陰影，非經長時間之輔導與調適，實無法完全消除。上訴
人犯後僅就傷害部分與被害人和解，就妨害性自主部分尚未賠償
被害人Ａ女……」等語，作為審酌量刑之標準。上開判決理由前
後顯有矛盾。(五)、原判決援引東勢派出所警員乙○○證稱：「Ａ
女是平靜的表情」等語，及警員丙○○證稱：「Ａ女的情緒還算
平穩」等語，推論「被害人於民國九十五年八月十五日陳述遭到
性侵害的過程，雖表情平靜、情緒還算平穩，惟此涉及其個人對
於挫折之忍受程度及控制情緒之能力，被害人Ａ女雖未將其受辱
之不滿情緒表現於外，自難據此據認被害人Ａ女所述與事實不符
。」，此為原審審理本件判決之前，早已形成對上訴人為有罪認
定之心證下，對於Ａ女實際上係因基於自願而與上訴人發生性行
為，而無法自圓其說，難謂原判決無理由矛盾之違法云云。
惟查：證據之取捨、證據證明力之判斷，以及事實有無之認定，
屬事實審法院之職權，苟其取捨判斷與認定，並不違背論理法則
及經驗法則，即不容任意指為違法，而執為適法之第三審上訴理
由。本件原審認定上訴人基於強制性交之犯意，以「妳還要逼我
打妳嗎？」等語脅迫Ａ女，而以原判決事實欄（下稱事實欄）二
所載之方式，違反Ａ女之意願，對Ａ女強制性交得逞之犯行，係
以：上訴人對於事實欄二所示之強制性交犯行，坦承有將其陰莖
插入Ａ女之口腔及陰道而與Ａ女發生性行為等語；事實欄二所載
強制性交之犯罪事實，業據Ａ女於第一審審理中指述綦詳；依林
新醫院診斷證明書記載：Ａ女受有頭部挫傷併左頂骨下皮下血腫
、左前額挫傷併皮下出血、鼻部挫傷併瘀青、暈眩、疑輕度腦震
盪等傷害，另依豐原醫院驗傷診斷書所示：Ａ女受有左臉上方抓
傷約五公分長、左嘴內側瘀傷、左手臂內側抓傷等傷害，顯見Ａ
女所受之傷勢有多處，傷勢不輕，足證上訴人出手毆打Ａ女之次
數不止一次，且出手甚重。是Ａ女遭上訴人毆打受有前揭傷勢之
後，實無反抗之能力，上訴人以「妳還要逼我打妳嗎？」等語相
脅迫，Ａ女應係不得不就範；此外，復有刑事警察局九十五年十
月二十五日刑醫字第0950143886號鑑驗書、東勢派出所受理各類
案件紀錄表；東勢派出所警員乙○○、丙○○之證詞；上訴人提
出之九十五年八月二十五日其與Ａ女電話通聯之錄音光碟；林新
醫院診斷證明書、豐原醫院驗傷診斷書、內含Ａ女性愛及裸體畫
面之照片共十七張可稽等證據資料，予以綜合判斷，認上訴人之
犯行足堪認定。並指駁：上訴人否認犯行，辯稱：伊動手毆打Ａ
女之後，Ａ女在哭，伊有安慰Ａ女，後來兩人抱著一起哭，發生
性行為係經Ａ女同意云云，係卸責之詞，不足採信。且說明：(1)
Ａ女於案發後，於九十五年八月十五日前往豐原醫院作性侵害驗
傷時，該院採集Ａ女陰道棉棒、陰道抹片等檢體，送往刑事警察
局鑑驗結果，Ａ女陰道、口腔抹片，以顯微鏡檢測未發現精子細
胞，固有該局九十五年十月二十五日刑醫字第0950143886號鑑驗
書為憑，惟上訴人於偵查中供承係體外射精，故此鑑驗結果不影
響上訴人對於Ａ女強制性交既遂事實之認定；(2)豐原醫院受理疑
似性侵害事件驗傷診斷書雖記載，經驗傷結果，Ａ女之處女膜雖
僅有舊裂傷，仍不足據為有利於上訴人之認定；(3)Ａ女於第一審
證稱其於九十五年八月十四日十九時十五分前往東勢派出所報案
時，不敢跟父母說遭上訴人性侵害之事等語，堪予採信；(4)上訴
人於第一審提出之九十五年八月二十五日其與Ａ女電話通聯錄音
光碟之通話內容，Ａ女及其母雖未提及上訴人有強制性交之行為
，尚難據此認為Ａ女虛構上訴人強制性交之情節；(5)辯護意旨謂
：由前述電話通聯錄音譯文，難看出Ａ女有一般性侵害被害人之
被害症候群云云，難予採取；(6)Ａ女於九十五年八月十五日前往
東勢派出所陳述遭到性侵害的過程，雖表情平靜、情緒平穩，而
未將其受辱之不滿情緒表現於外，難據此遽認Ａ女所述與事實不
符；(7)上訴人對Ａ女強制性交當時，上訴人之父親縱使有在住處
內，亦難因Ａ女未呼救而認Ａ女指訴不實在；(8)辯護意旨稱：上
訴人所賠償之新台幣（下同）十萬元包含妨害性自主部分云云，
因與事實不符，要難採取等由甚詳。又以核上訴人所為，係犯刑
法第二百二十一條第一項之強制性交罪，論以接續犯之包括一罪
，依累犯規定加重其刑，酌情量處有期徒刑三年二月。已詳其
所憑證據及認定之理由，所為論斷，均有卷存證據資料可資覆按
。上訴意旨雖指摘原判決違法，然查：(一)、供述證據前後，雖稍
有參差或互相矛盾，事實審法院非不可本於經驗法則斟酌其他證
據作合理之比較定其取捨，從而供述證據之一部認為真實者予以
採取，亦非證據法則所不許。本件原審既已在判決內說明其就案
內所有證據本於調查所得心證，分別定其取捨而詳Ａ女關於事
實欄二上訴人犯罪基本事實之指述為可採之判斷理由，核無違背
證據法則之情形，自屬原審採證認事之職權行使，不容上訴人等
任意指摘。上訴意旨(二)執以指摘原判決違法，自非合法之第三審
上訴理由。(二)、原判決已詳上訴人聲請傳訊社工人員部分，無
調查必要之理由，於法並無不合。且原審就案內所有證據，本於
調查所得心證，分別定其取捨，而憑以認定上訴人有事實欄二強
制性交犯罪之依據及理由，其自由判斷之職權行使，核與論理法
則無違，此係事實審法院採證認事之職權行使。原判決以「上訴
人對被害人Ａ女為前述強制性交行為，業已對被害人Ａ女之身心
造成相當程度之傷害，此種陰影，非經長時間之輔導與調適，實
無法完全消除」等情為其審酌量刑之標準，並非據為認定犯罪事
實之證據，縱然此理由與說明無傳喚社工人員之理由似有矛盾，
然本件除去此部分之說明，綜合案內其他之證據，仍應為同一事
實之認定，並不影響於原判決之主旨，上訴意旨(四)自非適法之第
三審上訴理由。(三)、其餘上訴意旨，均係就原審依憑證據所為採
證認事職權之合法行使，以及原判決已論列說明之事項，依憑己
見任意指為違法，並重為事實之爭執，否認犯罪，自非合法之上
訴理由。衡以前開說明，其上訴為違背法律上之程式，應予駁回
。
據上論結，應依刑事訴訟法第三百九十五條前段，判決如主文。
中    華    民    國  九十九  年    七    月  二十二  日
                      最高法院刑事第十三庭
                          審判長法官  賴  忠  星
                                法官  呂  丹  玉
                                法官  吳      燦
                                法官  蔡  名  曜
                                法官  葉  麗  霞
本件正本證明與原本無異
                                      書  記  官
中    華    民    國  九十九  年    七    月  二十九  日
                                                      K

司法院資訊處製作；財團法人民間司法改革基金會備份。
